【裁判字號】    99,消債聲,71
【裁判日期】    991129
【裁判案由】    聲請免責
【裁判全文】
臺灣高雄地方法院民事裁定            99年度消債聲字第71號
聲  請  人  方虹珠
上列當事人因消費者債務清理事件聲請免責，本院裁定如下：
    主  文
聲請人即債務人方虹珠不免責。
    理  由
一、按法院為終止或終結清算程序之裁定確定後，除別有規定外
    ，應以裁定免除債務人之債務。債務人有下列各款情形之一
    者，法院應為不免責之裁定，但債務人證明經普通債權人全
    體同意者，不在此限：一、於七年內曾依破產法或本條例規
    定受免責；二、隱匿、毀損應屬清算財團之財產，或為其他
    不利於債權人之處分；三、捏造債務或承認不真實之債務；
    四、因浪費、賭博或其他投機行為，致財產顯然減少或負擔
    過重之債務，而生開始清算之原因；五、於清算聲請前一年
    內，已有清算之原因，而隱瞞其事實，使他人與之為交易致
    生損害；六、明知已有清算原因之事實，非基於本人之義務
    ，而以特別利於債權人中之一人或數人為目的，提供擔保或
    消滅債務；七、隱匿、毀棄、偽造或變造帳簿或其他會計文
    件之全部或一部，致其財產之狀況不真確；八、故意於財產
    及收入狀況說明書為不實之記載，或有其他故意違反本條例
    所定義務之行為，消費者債務清理條例第132 條、第134 條
    分別定有明文。次按消費者債務清理制度並非在使債務人恣
    意消費所造成之債務，轉嫁予債權人負擔，債務人免責制度
    ，應在鼓勵勤勞誠實之債務人，而非縱容債務人奢侈浪費，
    倘債務人於聲請清算前之相當期間內，利用信用金融之機會
    ，恣意為非屬通常生活所需之鉅額消費或作奢侈性、浪費性
    之消費，而不在意日後履行返還之能力，反而算計本條例中
    之免責制度，濫用清算程序以規避其應負擔之償還責任，自
    與本條例之立法本旨有違。
二、經查：
  (一)聲請人即債務人聲請消費者債務清理事件，前經本院以97年
    度消債更字第1061號裁定開始更生程序，然因債務人所提之
    更生方案始終未能獲得債權人會議可決，且其並未有薪資、
    執行業務所得或其他固定收入，而是由其胞妹方藝奮負責清
    償債務，不符合由法院逕自認可更生方案之要件，而經本院
    以98年度消債清字第156 號裁定開始清算程序後，因債務人
    之清算財團之財產不敷清償清算程序費用，本院乃以98年度
    司執消債清字第129 號裁定終止清算程序，業經本院依職權
    調閱本院97年度消債更字第1061號、98年度司執消債更字第
    296 號、98年度消債清156 號、98年度司執消債清字第129
    號卷宗認定無訛。
  (二)本件清算程序終止後，經本院函詢聲請人之各債權人是否同
    意其為免責，債權人國泰世華商業股份有限公司（下稱國泰
    世華銀行）、聯邦商業銀行股份有限公司（下稱聯邦銀行）
    、遠東國際商業銀行股份有限公司（下稱遠東銀行）、萬泰
    商業銀行股份有限公司（下稱萬泰銀行）、台新國際商業銀
    行股份有限公司（下稱台新銀行）、大眾商業銀行股份有限
    公司（下稱大眾銀行）、中國信託商業銀行股份有限公司（
    下稱中國信託銀行）、永豐商業銀行股份有限公司（下稱永
    豐銀行）均具狀表示主張聲請人消費逾越一般人生活必要支
    出而有浪費情事，或者係認為債務人符合消費者債務清理條
    例第133 條規定，均不同意免責，有各該銀行陳報狀附卷可
    稽。
  (三)查本件債務人即聲請人所積欠之債務，多係消費貸款、信用
    卡債務，經本院依職權向聲請人之債權人函調其信用卡消費
    紀錄核閱之結果，聲請人於90年2 月起持中國信託銀行信用
    卡消費於百貨公司、文教、美妝產品、藥妝、電視購物、分
    期郵購、保險及科技產品等，大額貸款及預借現金等；91年
    2 月起持遠東銀行信用卡消費於百貨公司、餐廳、商業雜誌
    及網路公司等及以信用卡貸償20萬元之債務；91年3 月向萬
    泰銀行申辦現金卡，期間曾數度提領並清償，原應可避免債
    務擴大，復於94年5 ～9 月間提領341,800 元，後仍持續小
    額提領並繳付；92年5 月以大眾銀行現金卡提領多筆現金，
    至94年8 月累計提領金額為666,100 元；92年8 月起至94年
    10月止，持台新銀行信用卡，而其有多筆消費於大伊統百貨
    、大立伊勢丹百貨、新光三越、漢神名店、都會新貴、通信
    行、電器公司、銀樓及飯店等非屬維持通常生活所必需支出
    ，消費金額又逾越一般人生活水準；並於93年11月向國泰世
    華銀行辦理信用卡貸償141,022 元、94年10月辦理21萬元貸
    款；94年3 月間向聯邦銀行申請信用卡借款代償華信銀行9
    萬元、遠東銀行12萬元、台北國際銀行18萬元債務等情，業
    據上開債權銀行陳報明確，顯見聲請人於90年起即已知返還
    債務有所困難，收入已有不足清償債務之情，且聲請人其後
    仍多次持包括台新銀行、中國信託銀行、聯邦銀行、遠東銀
    行等多家銀行之信用卡，至百貨公司、電視購物公司、購物
    中心等場所進行高額消費，則聲請人係在未完全清償先前所
    積欠之消費借貸、信用卡債務之情形下，即再度持卡消費，
    並多次利用信用卡分期或預借現金之方式進行債務累積，此
    有上開債權銀行所檢送之信用卡消費紀錄在卷。是以，聲請
    人既已知返還債務有所困難，收入已有不足清償債務之情，
    竟未衡量自身是否仍有充分之償債能力而持續使用信用卡過
    度消費、現金卡預借現金，未撙節開銷，據實控制支出，避
    免不必要之花費以降低負債，則其恣意花費任令債務增加至
    難以負擔而終致不能清償，自堪認係因奢侈、浪費之行為而
    導致負擔過重之債務。
三、綜上所述，本院認聲請人有消費者債務清理條例第134 條第
    4 款之事實而具有可歸責性，秉持債務清理制度之公證與誠
    信，應不宜依同條例第135 條之規定予以免責，此外，聲請
    人又未經普通債權人全體同意免責，則依上說明，本件聲請
    人不得免責，爰裁定如主文。
中    華    民    國    99    年    11    月    29    日
                  民事庭  法  官  李佳容
上為正本係照原本作成
如不服本裁定，應於裁定送達後10日內，以書狀向本院提出抗告
，並繳納抗告費新臺幣1千元。
中    華    民    國    99    年    11    月    29    日
                          書記官  鄭翠蘭

司法院資訊處製作；財團法人民間司法改革基金會備份。
